# Grammar

## Word order

VSOT transative / SVT intransative
T denotes a phrasal Tag, which takes much of the former verbal conjuagtion for Tense, Aspect and Mood

Head-last

Relative clauses expressed using participles in front of nouns

- person that went to the shop = 'shop-going person'
- person that I saw = 'my-seen person'
- person that I know the partner of = 'partner-of-my-known person'

## Verbs

### Verb Conjugation Changes Summary

Tense, aspect and mood is moved off the main verb to a phrase-end tag modelled off the question tag (and to the question tag when it exists)
Emphasis/Negation are separated from the verb by the insertion of a mandatory Location pronoun which inflects for these instead
Each verb has 4 stems - 2 verbal: Perfective and Imperfective (invariant) and 2 noun: Positive and Negative (inflected as inanimate nouns)
The exact derivation of the stem depends on the most common usage of the verb

A location pronoun is required before all words used as a verb, infinites use a special infinitive/indeterminate location pronoun
Location defaults to 'here' for 1st person, 'there'for 2nd person, 'over there' for 3rd; however when the action occurs in a different field, they will change.
When a verb denotes directional movement, the location is the focus/topic

- Verbal-Location Pronouns
  - Affirmation
    - Positive
    - Negative - various
    - Emphatic - *hev- > hu
  - Location
    - Here - *umêw- > mû
    - There - *âve- > vâ
    - Over there/unseen/unknown - *homît- > mît
    - Where (root) - *qe > qê-

- Locational Pronouns
  - Positive
    - Indef - qe > qê > qúo /ˈɢuo̯/
    - Prox - umêw > mû > mú /ˈmu/
    - Med - âve > vâ > váe /ˈʋɑe̯/
    - Dist - homît > mît > míń /ˈmiɲ/
  - Negative
    - Indef - êqe > êq > jéñ /ˈjeɴ/
    - Prox - utwimêw > twimû > thímpy /ˈtħim̥py/
    - Med - (gh)âxâve > ghâxvâ > árvo /ˈʌrʋɔ/
    - Dist - (j)îhomît > jîmît > íeńiń /ˈie̯ɲiɲ/
  - Emphatic
    - Indef - hevqe > hûqê > húñə /ˈħuɴɤ/
    - Prox - hevumêw > hûmû > húomu /ˈħuo̯mu/
    - Med - hevâve > hâve > háuo /ˈħɑʊ̯ɔ/
    - Dist - hevhomît > hûmît > húoməń /ˈħuo̯mɤɲ/

### Verb Roots

The 4 verb roots are composed in Vuhinkam phonology and undergo all sound changes of the language

The roots are:

- Positive Participle
  - Form: the word as given
  - eg. 'bringing' *kînal* > *íeńaś* /ˈie̯ɲæɕ/
  - eg. 'seeing' *êkjap* > *jéñwaʔ* /ˈjeɴɣæʔ/
- Negative Participle
  - Form: adding a slightly modified Vuhinkam negative
  - eg. 'not bringing' *êkînal* > *jéíeńaś* /ˈjeˌie̯ɲæɕ/
  - eg. 'not seeing' *êshêkjap* > *jéxíeñwaʔ* /ˈjeˌxie̯ɴɣæʔ/
- Perfective Verb
  - Form:
    - for Perfective Base verbs; the word as given (unless irregular)
    - for Imperfective Base verbs; the Imperfective form + suffix -ef.  If the imperfective ends in -kan, then change to -knef
  - eg. 'to bring' *kînal* > *íeńaś* /ˈie̯ɲæɕ/
  - eg. 'to glance' *êkjapknef* >
- Imperfective Verb
  - Form:
    - for Perfective Base verbs; the Perfective form + suffix -ke (from -kan)
    - for Imperfective Base verbs; the word + some form of -kan or -ñ.  Semi-regular, but many irregularities
      - Long vowel final > -ñ
      - Short vowel final > -kVn, moving final vowel to position V
      - Consonant final > -kan
        - -kan final > leave as is
        - -an final > insert K to make '-kan'
          - -Lan final > -kLan (where L is any liquid which permits clustering with K)
  - eg. 'to be bringing' *kînalke* >
  - eg. 'to see' *êkjapkan* >

The vowel-initial negative affixes are modified with a semivowel: a > gha; î > ji

## Nouns

### Noun classes

Noun classes continue Vuhinkam tradition.  A new class is created to distinguish Human/Conscious from Animal animates

The new classes are thus:

- Inanimate -- no ending
- Animate -- *-a/n* > **
- Human -- *-ân* > **
- Divine -- *-i/che* > **

With the vowel system shifting drastically, ablaut derivation is no longer productive.  New suffixes are formed, these suffixes attach to evolved word forms.

## Pronouns

### Personal pronouns

- 1s
  - NOM - I - mûh > mvò /ˈmʋɔ/
  - Acc - Me - fêgha > féaa /ˈfeɐ̯æ/ > féa /ˈfeɐ̯/
- 1p
  - NOM - We - jâl > wáu /ˈɣɑʊ̯/
  - Acc - Us - pôgh > póa /ˈpoɐ̯/
- 2s
  - NOM - Thou - kup > úʔ /ˈuʔ/
  - Acc - Thee - plex > čàř /ˈc͡ɕær̥/
- 2d
  - NOM - Thou & I - larap > ľàřřaʔ /ˈʎær̥r̥æʔ/ > ľàřa /ˈʎær̥æ/
  - Acc - Thee & Me - gâm > ârráem /ʌrˈrɑe̯m/ > âráem /ʌˈrɑe̯m/
- 2p
  - NOM - Ye - me > mè /ˈmɛ/
  - Acc - You - zêñko > źíeñe /ˈʑie̯ɴɛ/
- 3s
  - Inanimate (also plural)
    - NOM - It/They - qeh > qáh /ˈɢʌħ/
    - Acc - It/Them - îx > ǵér /ˈɟer/
  - Animate
    - NOM - I/H/S - qehan > qèhhań /ˈɢɛħħæɲ̊/
    - Acc - I/H/S - îxan > ǵéräń /ˈɟeraɲ̊/
  - Human
    - NOM - H/S/I - qehân > qáhhoń /ˈɢʌħħɔɲ/
    - Acc - H/S/I - îxân > ǵérâń /ˈɟerʌɲ/
- 3d
  - Human
    - NOM - H/S/I and I - rêtân > erríeńoń /ɛrˈrie̯ɲɔɲ/ > eríoń /ɛˈriɔɲ/
    - Acc - H/S/I and Me - juân > wúʔoń /ˈɣuʔɔɲ/ > wúroń /ˈɣurɔɲ/
- 3p
  - Animate
    - NOM - They - ñen > ñèń /ˈɴɛɲ̊/
    - Acc - Them - vehan > vèhhań /ˈʋɛħħæɲ̊/
  - Human
    - NOM - ñân > ñáeń /ˈɴɑe̯ɲ/
    - Acc - Them - vehân > vèhhoń /ˈʋɛħħɔɲ/
  - Divine (also singular)
    - NOM - They - ñiche > ñíkke /ˈɴikkɛ/
    - Acc - Them - vehiche > vèhke /ˈʋɛħkɛ/
- Q
  - Inanimate/Animate - What - qîu > qúonu /ˈɢuo̯nu/
  - Human/Divine - Who - qer > qář /ˈɢʌr̥/
